臺灣臺中地方法院民事判決　　　　　　 100年度訴字第1070號
原　　　告　林靜宜
訴訟代理人　陳益軒律師
複代理人　　李柏松律師
被　　　告　曾明山
訴訟代理人　洪永叡律師
上列當事人間請求履行契約事件，本院於民國100年6月28日言詞
辯論終結，判決如下：
    主  文
被告應給付原告新臺幣壹拾萬肆仟肆佰陸拾陸元，及其中本金
新臺幣肆萬陸仟零伍拾伍元部分自100年3月15日起至清償日止，
按年息百分之五計算之利息；及其中本金新臺幣肆萬伍仟捌佰陸
拾壹元部分自99年12月21日起至清償日止，按年息百分之五計算
之利息。
原告其餘之訴駁回。
訴訟費用由被告負擔百分之五，餘由原告負擔。
本判決原告勝訴部分得為假執行，但被告如以新臺幣壹拾萬肆
仟肆佰陸拾陸元為原告預供擔保，得免為假執行。
原告其餘假執行之聲請駁回。
    事實及理由
甲、程序事項：
    按訴狀送達後，原告不得將原訴變更或追加。但請求之基礎
    事實同一、擴張或減縮應受判決事項之聲明、不甚礙被告之
    防禦及訴訟之終結者，不在此限。又被告於訴之變更或追加
    無異議，而為本案之言詞辯論者，視為同意變更或追加。民
    事訴訟法第255條第1項第2、3、7款、第2項，分別定有明文
    。本件原告原聲明請求被告給付新臺幣（下同）3,969,481
    元及其遲延利息暨違約金，嗣於本院審理時變更聲明請求(一)
    被告應給付原告134,466元，及其部分利息、(二)被告應給付
    原告3,835,015元，及其遲延利息暨違約金。查原告上開變
    更，核與前揭規定相符，應予准許。
乙、實體事項：
一、原告主張：
(一)、緣兩造原為夫妻關係，並育有二名子女，惟因個性不合，雙
    方已於民國（下同）93年3月1日協議離婚。又被告之父親即
    訴外人曾金蒲為照顧其孫子女即兩造所生之二名子女（下稱
    兩造子女），乃贈與被告近二千萬元之財產，並特囑被告日
    後要購屋供原告及兩造子女住之用，為此，被告特購買門牌
    號碼為台中市○里區○○里○○路159巷12號之房屋（下稱
    系爭房屋）供原告及兩造子女使用居住。又於辦理過戶登記
    之時，因兩造子女均為原告照顧，被告遂與原告口頭約定，
    系爭房屋先以原告之名義辦理登記，且所購買之不動產資金
    及其費用，由被告負擔全部之費用，俟將來兩造子女長大成
    人之後，再行過戶於該二人名下。至於系爭房屋買賣總價金
    760萬元，乃由被告以410萬元之現金支付頭期款，餘款350
    萬元，則由被告擔任借款人、原告為連帶保證人及以系爭房
    屋為抵押，向改制前台中縣大里市農會（改制後為台中市大
    里區農會，下稱大里市農會）借貸500萬元，以其中350萬元
    支付，其餘貸得150萬元部分，則係由被告自行支配使用。
(二)、因辦理上開大里市農會貸款之時，被告與原告口頭協議，該
    500萬元之貸款全部歸被告負擔全額，並於二年內繳清，且
    以此為條件請求原告擔任該房貸之連帶保證人，原告因此始
    同意擔任連帶保證人，而就此貸款餘額150萬元部分分文未
    取。是依照兩造協議，被告應依期繳納本金及利息予大里區
    農會。而於還款初期，被告均有按月繳納，惟自99年9月8日
    該期起，被告即未曾再依約繳納本金及利息，以致大里市農
    會轉而向連帶保證人即原告求償，原告為避免供其與兩造子
    女安身立命之系爭房屋遭拍賣而流離失所，分別於99年12月
    20日及100年3月14日給付本金及利息、違約金共計134,466
    元予大里市農會。據此，原告既已向債權人即大里區農會清
    償部分借貸債務，被告於原告清償之限度內因此免責，則債
    權人對於被告之債權移轉於原告，原告自得依民法第749 條
    之規定，請求被告給付134,466元，及其中本金46,055元部
    分自100年3月15日起至清償日止，按年息百分之5計算之利
    息；另其中本金45,861元部分自99年12月21日起至清償日止
    ，按年息百分之5計算之利息。
(三)、承前所述，按有預為請求之必要者，得提起將來給付之訴，
    民事訴訟法第246條定有明文。本件原告為連帶保證人，而
    主債務人即被告自99年9月8日起即故意未再繳納本金及利息
    ，被告未繳納本息既為事實，自堪認被告以後亦有不為繳納
    本金及利息之可能，亦即被告就到期之部分，既已不履行，
    其餘未到期之部分，亦有不履行之虞，顯見其必將蓄意持續
    消極以對，屆時債權人大里市農會必轉而向連帶保證人及物
    上保證人即原告求償，系爭房屋將來確定遭受查封拍賣，原
    告自有預為請求之必要，則原告本於與被告間之口頭協議與
    民事訴訟法第246條之規定，並參照民法第749條前段、第87
    9條代償請求權之法理，預為請求被告給付原告剩餘積欠之
    借貸款項，自屬有據。從而，原告自得依雙方之協議與民事
    訴訟法第246條之規定，訴請被告給付原告3,835,015元，及
    自100年4月8日起至清償日止，按年息百分之2.12計算之利
    息，暨自100年5月9日起至清償日止，其逾期在6個月以內部
    分按上開利率百分之10，超過6個月以上部分按上開利率百
    分之20計算之違約金。
(四)、對被告抗辯之陳述：
  1.原告請求權之基礎是依據兩造口頭協議之契約而來，故有關
    被告抗辯其將來可能繼續對大里市農會繳納貸款，與本案之
    請求無關。
  2.從證人曾金蒲或是曾玄佑之證述可以證明系爭房屋與原告無
    關，原告只是借名登記，不可能承擔貸款之金額及負擔貸款
    。又從證人證述可以證明係原告係應證人曾金蒲之要求才去
    購買系爭房屋予證人曾玄佑，故系爭房屋之貸款應該負擔之
    人為被告，而與原告無關。
  3.原本貸款金額350萬元即已足夠支付購買系爭房屋之買賣價
    金，因被告一再表示貸款金額由被告全額負責，故最後實際
    貸款金額為500萬元，其中150萬元亦是由被告拿走，故可以
    證明被告確實一再向原告承諾有關全部貸款金額由被告全額
    負責，於此情況下，原告才會配合辦理連帶保證，且就被告
    領取150萬元現金部分，從未主張任何權利等語。
(五)、並聲明：
  1.被告應給付原告134,466元，及其中本金46055元部分自100
    年3月15日起至清償日止，按年息百分之5計算之利息；另其
    中本金45,861元部分自99年12月21日起至清償日止，按年息
    百分之5計算之利息。
  2.被告應給付原告3,835,015元，及自100年4月8日起至清償日
    止，按年息百分之2.12計算之利息，暨自100年5月9日起至
    清償日止，其逾期在6個月以內部分按上開利率百分之10，
    超過6個月以上部分按上開利率百分之20計算之違約金。
  3.原告願提供擔保，請准宣告假執行。
二、被告則以：
(一)、兩造原為夫妻關係，並育有子女曾玄佑、曾巧馨（現均已成
    年），惟兩造業於93年3月間離婚並完成離婚登記。兩造離
    婚後，被告仍持續支付2名子女生活等費用每月19,000元，
    而離婚前，被告之收入亦全歸原告所有。甚者，原告及子女
    現所居住之系爭房屋，亦為被告於97年7月間購買供渠等居
    住，系爭房屋之所有權僅暫時先登記於原告名下。被告現已
    再婚另組家庭，並育有1幼女，配偶為越南籍，目前身體欠
    安，被告除負擔沈重家庭生活開銷及幼女教育費用外，尚須
    照顧配偶，而被告本身亦遭車禍，且罹患良性腫瘤，經開刀
    後須長期復健，為了維生僅能與配偶輪流照顧檳榔攤生意，
    收入有限。而就原告依民法第749條之規定所請求之第一項
    聲明部分，被告不爭執，願意給付該代償部分之金額予原告
    。
(二)、另就原告依兩造先前口頭協議所請求之第二項聲明部分，被
    告否認有上開口頭協議，縱然有該協議，惟原告尚未實際繳
    納大里市農會之貸款，亦未因抵押權人即大里市農會實行抵
    押權致失系爭房屋之所有權，所以原告並無損失，且以後大
    里區農會是否向原告或被告求償執行，以及金額為多少亦尚
    未知，原告現即向被告請求給付，如將來原告並未繳納貸款
    ，大里市農會仍得向借款人即被告請求，將使被告遭受雙重
    損失並不合理，故原告尚不得向被告請求。再者，原告之第
    二項聲明並非將來給付之訴，縱本件原告請求者係將來給付
    之訴，然將來給付之請求權，必須原告對被告已有債權，而
    債權之清償期在將來才到期為要件。本件原告對被告除以連
    帶保證人之身分清償貸款部分得對被告求償外，原告對被告
    並無任何債權存在，且依原告請求將來給付之訴，亦因將來
    客觀事實之變動、調整而影響其債權是否存在及債權範圍，
    原告將來是否會繳納或全額繳納本件貸款亦不確定。從而，
    原告提起本件將來給付之訴，應不合法。況依原告所述，系
    爭房屋將來真正所有權人是兩造之子即曾玄佑，原告只是借
    名登記人，依此主張，因系爭房屋貸款損失亦是曾玄佑，而
    非原告，故原告並不能提起本件訴訟等語，資為抗辯。
(三)、聲明：原告之訴駁回。如受不利判決，被告願供擔保，請准
    宣告免為假執行。
三、本件經兩造整理不爭執事項並協議簡化爭點如下（本院卷第
    50頁反面以下）：
(一)、兩造不爭之事實：
  1.被告有以系爭房屋，於97年7月8日向大里市農會辦理不動產
    之抵押貸款，其貸款之本金為500萬元，清償日期係自97年7
    月8日至117年7月8日止，以每月為一期，自第1期至第24期
    按期付息，自第25期起按期平均攤付本息。上開借款，被告
    為主債務人，原告為連帶保證人
  2.被告於99年9月8日之前，業已提前清償其中之一部分本金1,
    030,519元，惟被告自99年9月8日起，即未按期清償剩餘本
    息。且因而遭大里市農會聲請本院核發支付命令，以被告及
    原告二人為債務人，請求原告與被告二人連帶清償其餘之欠
    款即本金部分為3,969,481元，及自99年9月8日起至清償日
    止，按年息百分之2.12計算之利息，暨99年10月9日起至清
    償日止，其逾期在六個月以內部分，按上開利率百分之10計
    算，超過六個月以上部分，按上開利率百分之20計算之違約
    金，該支付命令已確定。
  3.大里市農會已向兩造請求134,466元（其中本金46,055元部
    分及自100年3月15日起至清償日止，按年息百分之5計算之
    利息；另其中本金45,861元部分及自99年12月21日起至清償
    日止，按年息百分之5計算之利息）。原告並已分別於99年
    12月20日及100年3月14日給付本金及利息、違約金共計134,
    466元予大里市農會。
  4.對於原告100年5月31日訴之更正狀所載之第一項聲明請求，
    被告不爭執，被告同意給付。
  5.如原告主張被告應給付向台中市大里市農會貸款之未償餘額
    有理由，原告請求被告給付3,835,015元，及自100年4月8日
    起至清償日止，按年息百分之2.12計算之利息，暨自100 年
    5月9日起至清償日止，其逾期在6個月以內部分按上開利率
    百分之10，超過6個月以上部分按上開利率百分之20計算之
    違約金，被告對該金額不爭執（但被告抗辯原告此部分之主
    張無理由）。
  6.兩造所提證物形式上均為真正。
(二)、兩造爭執重點：原告依照兩造之口頭協議，請求被告給付以
    被告為借款人、原告為連帶保證人向台中縣大里市農會（改
    制前）借款而未償還之貸款餘額383萬5015元及其遲延利息
    、違約金，有無理由？
四、本院之判斷：
(一)、本件原告聲明第一項請求部分，即原告依民法第749條保證
    人之代位權規定，請求被告給付原告134,466元，及其中本
    金46055元部分自100年3月15日起至清償日止，按年息百分
    之5計算之利息；另其中本金45,861元部分自99年12月21日
    起至清償日止，按年息百分之5計算之利息部分，業據原告
    提出大里市農會繳款存根（本院卷第17 頁）、存款存入憑
    條（本院卷第41頁）為證，且為被告所不爭執，被告並表示
    同意給付此部分之金額（見本院卷第51 頁），是原告此部
    分之請求，應予准許。
(二)、原告主張於辦理上開大里市農會貸款之時，被告有與原告口
    頭協議，該500萬元之貸款全部歸被告負擔全額，並於二年
    內繳清，且以此為條件請求原告擔任該房貸之連帶保證人，
    原告因此始同意擔任連帶保證人，而就此貸款餘額150萬元
    部分分文未取，則原告本於其與被告間之口頭協議與民事訴
    訟法第246條之規定，並參照民法第749條前段、第879條代
    償請求權之法理，得預為請求被告給付原告剩餘積欠之借貸
    款項等語。惟此均為被告所否認，並以前詞置辯。查，原告
    已自陳上開協議為口頭協議，並無書面（見本院卷第34 頁
    反面）。又經本院詢問兩造：「（借款當時被告有無向原告
    說，這筆貸款都是被告必須要負責償還，原告不必負責？）
    原告：沒有講到。被告：沒有講到。」（本院卷第50頁反面
    ）。而依證人即被告父親訴外人曾金蒲之證述，並無從證明
    兩造間確有原告主張之貸款協議存在。且證人即兩造兒子曾
    玄佑到庭亦結證稱：「（當時被告有無說你母親都不用付貸
    款？）都沒有提到」等語（見本院卷第51頁反面以下）。是
    依上開事證，自無從認定原告主張兩造間存有上開貸款協議
    為真。次按「保證人向債權人為清償後，於其清償之限度內
    ，承受債權人對於主債務人之債權。但不得有害於債權人之
    利益」、「為債務人設定抵押權之第三人，代為清償債務，
    或因抵押權人實行抵押權致失抵押物之所有權時，該第三人
    於其清償之限度內，承受債權人對於債務人之債權。但不得
    有害於債權人之利益。」，民法第749條、第879條第1項雖
    分別定有明文。惟依上開規定，保證人或第三人取得對主債
    務人之債權（代位權），均限於保證人向債權人為清償後，
    始於其清償之限度內，承受債權人對於主債務人之債權，尚
    無從依上開規定，據以主張於主債務人未依約清償債務時，
    保證人即得提起將來給付之訴，請求主債務人一次給付。本
    件依原告主張可知，有關原告訴之聲明第二項請求部分，原
    告（即連帶保證人）並未向債權人即大里市農會清償，原告
    自無從預為行使代位權。從而，此部分原告主張本於其與被
    告間之口頭協議與民事訴訟法第246條之規定，並參照民法
    第749條前段、第879條代償請求權之法理，提起將來給付之
    訴，預為請求被告給付原告剩餘積欠之借貸款項，要屬無據
    。
五、綜上所述，本件原告聲明第一項請求部分，業經被告自認且
    同意給付，原告此部分請求自屬有據。然原告聲明第二項請
    求部分，並無證據證明，於法亦不合，其請求自屬無據。從
    而，原告依民法第749條保證人之代位權規定，請求被告給
    付134,466元，及其中本金46055元部分自100年3月15日起至
    清償日止，按年息百分之5計算之利息；另其中本金45,861
    元部分自99年12月21日起至清償日止，按年息百分之5計算
    之利息部分，為有理由，應予准許。原告逾此範圍之請求，
    則非有據，應予駁回。
六、原告固陳明願供擔保，請准宣告假執行，然就原告勝訴部分
    ，係所命給付金額未逾50萬元之判決，自應依民事訴訟法第
    389條第1項第5款之規定，依職權宣告假執行，原告就此部
    分所為宣告假執行之聲請，僅在促使法院為此職權之行使，
    本院自不受其拘束，仍應逕依職權宣告假執行。又被告陳明
    願供擔保，請准宣告免為假執行，經核並無不合，爰酌定相
    當擔保金額，併准許之。至原告敗訴部分，其假執行之聲請
    ，因訴之駁回而失所依附，不應准許，併予駁回。
七、本件事證已臻明確，兩造其餘攻擊防禦方法與舉證，經審酌
    後核與判決結果無影響，爰不逐一論述。
八、結論：本件原告之訴一部有理由，一部無理由，依民事訴訟
    法第389條第1項第5款、第392條第2項判決如主文。
中    華    民    國   100    年    7     月    12    日
                  民事第一庭  法  官  洪堯讚
一、右為正本係照原本作成。
二、如不服本判決，應於判決送達後20日內，向本院提出上訴狀
    （須按他造當事人之人數附繕本），如委任律師提起上訴者
    ，應一併繳納上訴審裁判費。
三、提起上訴，應以上訴狀表明(一)對於第一審判決不服之程度
    ，及應如何廢棄或變更之聲明，(二)上訴理由（民事訴訟法
    第441條第1項第3款、第4款），提出於第一審法院。
中    華    民    國   100    年    7     月    12    日
                              書記官  陳貴卿